臺灣臺南地方法院民事判決　　　　　　　100年度訴字第727號
原　　　告　萬虎偉
被　　　告　王彥霖
　　　　　　王德芬
上列當事人間請求賠償買賣契約登載不實等事件，經本院於民國
100年7月28日言詞辯論終結，判決如下：
    主  文
原告之訴駁回。
訴訟費用新台幣壹萬零伍佰柒拾元由原告負擔。
    事實及理由
一、原告主張：
（一）緣被告王彥霖將其所有坐落臺南市○○段45、45-1地號土
      地及其上550建號建物，即門牌為臺南市○區○○路二段
      640巷7號房屋（下稱系爭房地），委託被告王德芬售予原
      告之媳婦即訴外人袁嘉吟，價金新台幣（下同）540萬元
      。惟被告二人均未詳告上開45-1地號土地（下稱系爭土地
      ）係道路用地；且買賣契約記載房屋總面積竟包含附屬建
      物陽台面積，未照使用執照填寫；又過戶地價稅金全由原
      告負擔，上開行為顯有詐欺不實的情形，造成原告物資、
      金錢與精神的損失。因此，被告二人除對不當超收的買賣
      價金484,048元應予退還原告外，並應依買賣契約書內辦
      理買賣移轉須知三之規定，支付一倍之賠償等語。
（二）並聲明：
    1.被告應給付原告968,096元。
    2.訴訟費用由被告連帶負擔。
二、被告王彥霖則以：
（一）伊要賣房子是委託被告王德芬，買賣期間並沒有接觸買方
      ，伊是根據所有權狀來賣，並沒有想把道用地或陽台分開
      賣。而大忠段45-1地號土地位在系爭房屋的門口，房子沒
      有此土地無法連接道路，一定要有45-1地號土地才能通行
      公路。門前是大同路二段640巷，已經有巷道名稱等語置
      辯。
（二）並聲明：原告之訴駁回。
三、被告王德芬則以：
（一）臺南市○○段45-1地號土地為私有道路用地，於訂立買賣
      契約時均已詳告，並記載於系爭買賣契約第1條第2項。
（二）有關房屋總面積未照使用執照填寫乙事，並非事實。系爭
      買賣標的房屋總面積均以地政事務所登記謄本記載為準，
      此此有系爭房地土地、建物權狀影本可證。
（三）關於系爭之地價稅負擔乙事，依買賣契約書上第8條之約
      定，應以交屋日為核算基準點，之前部分由賣方負擔，之
      後由買方負擔，此亦有地價稅分擔表可證。
（四）並聲明：
    1.原告之訴駁回。
    2.訴訟費用由原告負擔。
四、得心證之理由：
    原告主張被告王彥霖委託被告王德芬銷售系爭房地予訴外人
    袁嘉吟，未告知大忠段45-1地號土地為私有道路用地、房屋
    總面積記載不實、地價稅被告未依法負擔，因而造成原告損
    失云云，被告二人則以前揭情詞置辯，經查：
（一）按債權人基於債之關係，得向債務人請求給付。民法第
      199條第1項定有明文。次按債權債務之主體既應以締結契
      約之當事人為準，故買賣約據所載明之買受人，不問其果
      為實際上之買受人與否，就買賣契約所生買賣標的物之給
      付請求權涉訟，除有特別情事外，須以該約據上所載之買
      受人名義起訴，始有此項請求權存在之可言（最高法院40
      年台上字第1241號判例可資參照）。亦即，買賣契約之主
      體，應以締結買賣契約之出賣人、買受人為準，除有特別
      約定外，僅有買賣契約之出賣人或買受人得向他方請求給
      付，而出賣人或買受人以外之人自無基於契約對他方請求
      履行債務之餘地。經查，依原告所提出之系爭買賣契約書
      記載，不論契約首頁或末頁，出賣人欄位均係由被告王彥
      霖簽名、蓋章，承買人欄位則由訴外人袁嘉吟簽名、蓋章
      ，而原告萬虎偉並未簽章於其上（見本院卷第8、11頁）
      。另徵諸系爭房地之土地登記申請書、土地所有權移轉買
      賣移轉契約書、建築改良物所有權買賣移轉契約書記載，
      上開文件其買受人、出賣人均係記載為王彥霖、袁嘉吟，
      並非原告萬虎偉，此亦有本院依職權向臺南市東南地政事
      務所調取系爭房地於民國98年8月17日辦理所有權移轉登
      記申請書暨其附件，在卷可憑（見本院卷第31-40頁）。
      顯見系爭買賣契約之締約當事人，為出賣人王彥霖與買受
      人袁嘉吟，而非原告萬虎偉。準此，原告萬虎偉既非系爭
      買賣契約之締約當事人，其即非系爭契約之債權債務主體
      。揆諸前開說明，縱原告主張屬實，原告萬虎偉亦不得基
      於系爭買賣契約，逕行請求被告王彥霖返還其所稱超收之
      買賣價金並請求違約金。至被告王德芬係受被告王彥霖委
      託出售系爭房地，固應其就受任事務負善良管理人之注意
      義務。惟原告得否依買賣契約或委任契約，請求被告王德
      芬賠償，仍以原告為系爭買賣契約之締約當事人為必要，
      而原告既非締約當事人，已如前述，則原告自無向被告王
      德芬請求返還其所稱超收之買賣價金並請求違約金可言。
      從而，原告萬虎偉基於買賣契約，請求被告王彥霖、王德
      芬返還其所稱超收之買賣價金，並請求違約金，即屬無據
      ，應予駁回。
（二）原告主張被告二人均未詳告上開45-1地號土地係道路用地
      ，道路用地應以公告地價計算價格，不能以房屋價格來計
      算云云；然為被告所否認，並以前揭情詞置辯。經查：
    1.按當事人主張有利於己之事實者，就其事實有舉證之責任
      。但法律別有規定，或依其情形顯失公平者，不在此限。
      民事訴訟法第277條，定有明文。民事訴訟如係由原告主
      張權利者，應先由原告負舉證之責，若原告先不能舉證，
      以證實自己主張之事實為真實，則被告就其抗辯事實即令
      不能舉證，或其所舉證據尚有疵累，亦應駁回原告之請求
      ，最高法院17年上字第917號判例參照。
    2.查系爭建物坐落臺南市○區○○段45、45-1地號土地上，
      而大忠段45-1地號土地經公告使用分區○○道路用地」，
      地目仍為「建」等情，有卷附土地登記第二類謄本、臺南
      市政府都市發展局都市計劃土地使用分區（或公共設施用
      地）證明書在卷可參（見本院卷第15、16頁），亦為兩造
      所不爭執，自堪信為真實。
    3.本件出賣人即被告王彥霖於本院審理時稱：「我要賣房子
      是委託給王德芬，買賣中我沒有接觸買方，我是根據所有
      權狀來賣的，沒有想把道路用地或陽台分開賣。」等語（
      見本院卷第55頁）。而被告王德芬亦稱「是王彥霖委託我
      出售系爭不動產，當時是原告的小孩先來看屋，後來萬太
      太與我接觸接約，我未見過原告，是有次原告打電話問我
      關於稅金的問題，我跟他解釋買賣是以過戶為準」等語（
      見本院卷第55頁背面）。而系爭買賣契約係由原告媳婦袁
      嘉吟與出賣人簽約，亦有系爭買賣契約在卷可按。由此可
      知，系爭不動產買賣契約係由被告王德芬與原告之子、媳
      婦接洽、簽約，並非與原告接洽。因此，被告王德芬有無
      告知買受人袁嘉吟，應非原告所確知。雖原告主張「我家
      人說被告沒有說45-1是道路用地」，惟並未能舉證以實其
      說，依上開舉證責任分配，自難僅憑其空言主張，而為其
      有利之認定。況被告否認原告主張，並辯稱：「（問：出
      售不動產時有告知買方45-1地號使用分區○道路？）有，
      我有跟他說道路因政府沒有徵收，若有徵收金就是你們的
      ，而不一起買的話，銀行也不會貸款給他。系爭契約就系
      爭房地之價金並未區分土地或建物之價格，亦未約定每坪
      多少錢，僅係依屋況而定出買賣價金。」等語（見本院卷
      第55頁背面）。查於不動產買賣市場上，中古房屋計算建
      物折舊不易，因此，中古房屋出售時，常僅就屋況、屋齡
      訂定買賣價金，而未單獨區分土地或建物之價格。系爭房
      地為中古屋，被告王德芬所辯，自屬可信。再者，系爭建
      物坐落大忠段45、45-1地號二筆土地上，原告亦無法僅購
      買大忠段45地號土地而向銀行辦理貸款，故被告王德芬辯
      稱已告知買受人大忠段45-1地號使用分區○道路用地等情
      ，應屬可採。從而，原告主張被告二人均未詳告上開45-1
      地號土地係道路用地乙節，自屬不能證明，難以採信。
（三）另原告主張買賣契約記載房屋總面積竟包含附屬建物陽台
      面積，未照使用執照填寫，顯有詐欺不實的情形云云；被
      告則以系爭買賣標的房屋總面積均以地政事務所登記謄本
      記載為準等語置辯。經查，本件出賣人與買受人就建物面
      積固未明文記載是否包括主建物面積、附屬建物面積，然
      依系爭不動產買賣契約第1條就建物標示一欄即記載為「
      南區○○路○段640巷7號，建號：550、面積：141.91平方
      公尺，持分全部含未保存登記建物全部」等語以觀，則兩
      造就買賣系爭建物面積應已約定為141.91平方公尺無疑。
      而系爭房屋為住家用、鋼筋混凝土造、二層建物，一、二
      層面積均為61.72平方公尺，另有屋頂突出物13.31平方公
      尺，合計總面積僅為136.75平方公尺，有原告提出之系爭
      建物登記第二類謄本在卷可稽；惟若加計附屬建物陽台
      5.16平方公尺，則合計建物面積適為141.91平方公尺，足
      見，本件出賣人與買受人就建物面積，原應係約定包含附
      屬建物陽台之面積，則原告主張買賣契約未依照使用執照
      填寫云云，自無足採。
（四）又原告主張過戶地價稅金全由原告負擔，顯有詐欺不實的
      情形云云，被告則以買賣是以過戶為準，過戶前稅金由被
      告王彥霖支付，過戶後由買方支付，當時出賣人已補貼了
      3633元予買受人等語置辯。按地價稅向所有權人徵收之，
      其設有典權之土地，由典權人繳納。土地法第172條第1項
      定有明文。查系爭買賣契約第8條約定：「關於本件不動
      產之房屋稅、地價稅、水電、自來瓦斯及管理費等費用，
      自交屋日起由乙方（即買受人袁嘉吟）負擔，以前由甲方
      （即出賣人王彥霖）理清。」此有系爭不動產買賣契約（
      見本院卷第10頁）在卷可按。而系爭房地為98年8月17日
      辦妥所有權移轉登記，依上開契約之約定，就地價稅之負
      擔，於98年8月17日以前，應由出賣人王彥霖負擔，自98
      年8月17日起，則由買受人負擔。又系爭大忠段45、45-1
      地號土地之地價稅，98年度稅額為1074元，業經原告繳納
      完畢，此有原告提出之臺南市政府稅務局98年地價稅繳納
      證明書一紙（見本院卷第17頁）在卷可按，自堪信為真實
      。然查，兩造原先預估系爭98年度地價稅為5,374元，並
      約定自98年1月1日起至98年8月17日止，依此比例計算，
      由出賣人負擔3,372元，此亦有被告王德芬提出由合眾地
      政士事務所地政士蔡育錡所製作之地價稅分擔表一紙，在
      卷可稽。則就系爭大忠段45、45-1地號土地之98年度地價
      稅，被告業已補償買受人袁嘉吟3,372元，已如前述，顯
      然已逾出賣人應負擔之地價稅，並超過98年度系爭土地應
      繳納之地價稅1,074元。從而，原告再向被告請求給付地
      價稅，自屬無據。
五、綜上所述，原告萬虎偉並非系爭買賣契約之締約當事人，被
    告亦查無原告所稱有詐欺不實的情形，原告主張被告二人應
    依被告王彥霖與訴外人袁嘉吟所訂定之系爭不動產買賣契約
    之「辦理買賣移轉須知」第3.「如因而造成任何損失尚須負
    賠償責任。」，買方依約要求加一倍賠償，即被告王彥霖、
    王德芬應返還超收之價金484,048元，並賠償違約金484,048
    元，合計968,096元，即無理由，不應准許。
六、本件為判決之基礎已臻明確，兩造其餘之陳述及所提其他證
    據，經本院斟酌後，認為均於判決之結果無影響，自無庸逐
    一論述，併此敘明。
七、按訴訟費用，由敗訴之當事人負擔；法院為終局判決時，應
    依職權為訴訟費用之裁判，民事訴訟法第78條及第87條第1
    項分別定有明文。經核本件訴訟費用額為10,570元（即第一
    審裁判費），爰依上開規定確定敗訴之原告應負擔之訴訟費
    用如主文第二項所示。
八、結論：本件原告之訴為無理由，依民事訴訟法第78條、第87
    條第1項，判決如主文。
中    華    民    國   100    年    8     月    11    日
                  民事第三庭    法  官  張麗娟
以上正本係照原本作成。
如不服本判決，應於送達後廿日內，向本院提出上訴狀並表明上
訴理由，如於本判決宣示後送達前提起上訴者，應於判決送達後
廿日內補提上訴理由書（須附繕本）。如委任律師提起上訴者，
應一併繳納上訴裁判費。
中    華    民    國   100    年    8     月    11    日
                                書記官  楊宗倫